最高法院民事判決　　　　　　　　　　　　　　　八十七年度台上字第二三七三號
　　上　訴　人　王天生
　　被 上訴 人　李文栽
　　訴訟代理人　彭志傑律師
右當事人間請求損害賠償事件，上訴人對於中華民國八十六年十一月十一日台灣高等
法院第二審更審判決（八十六年度上更(二)字第三七五號），提起上訴，本院判決如左
：
    主  文
上訴駁回。
第三審訴訟費用由上訴人負擔。
    理  由
本件上訴人主張：被上訴人於民國八十二年四月七日將其所有坐落桃園縣桃園市○○
○段三七四地號土地應有部分二分之一及其上門牌號碼為桃園縣桃園市○○路十二號
房屋（下稱系爭房地）以新台幣（下同）二百萬元之價格出售與伊，約定於尾款付清
前被上訴人應將系爭房地上之抵押權登記塗銷，被上訴人並授權訴外人李忠義代收價
金。伊已將價金一百萬元交付李忠義，詎被上訴人屢經函催均未將抵押權登記塗銷，
顯係違約，依買賣契約第十條約定，被上訴人應退還已收價金一百萬元及賠償同額之
損害金一百萬元等情，爰求為命被上訴人給付伊二百萬元及加計法定遲延利息之判決
（關於返還價金一百萬元及其利息部分，第一審為上訴人敗訴之判決後，未據聲明不
服）。
被上訴人則以：伊早已將系爭房地出售與李忠義，為辦過戶事宜，應李忠義之邀，至
代書事務所，在空白之不動產買賣契約書賣主欄下簽名完畢即行離去，伊並未與上訴
人成立買賣契約，亦未授權李忠義代收價款。且縱認伊為出賣人，惟兩造從未有塗銷
系爭房地抵押權之合意，上訴人之請求為無理由等語，資為抗辯。
原審依審理之結果，以﹕上訴人主張於八十二年四月七日向被上訴人購買系爭房地一
節，已據提出不動產買賣契約書為證（一審卷八至九頁），被上訴人自認在契約書第
一頁之賣主欄簽名屬實，然抗辯其早已將房地出售與李忠義，並未與上訴人成立買賣
，簽名時契約書為空白，且契約除賣主欄之李文栽三字為其所親自簽名外，其餘李文
栽三字均非其所簽云云。惟將上訴人所提出之不動產買賣契約書及被上訴人當庭所書
之李文栽三字併送鑑定結果，不動產買賣契約書最後一頁賣主欄下方之「李文栽」簽
名字跡，與同契約書第十四條特約定事項：「本件土地及房屋所付之款由李忠義收可
李文栽親筆」所載之「李文栽」簽名字跡、買賣契約書第一頁第一行賣主下方之「李
文栽」簽名字跡及當庭書寫之通用紙上「李文栽」簽名字跡均相同，有法務部調查局
八十四年九月二十三日陸(二)字第八四○九六九二九號鑑定通知書在卷可憑（原審更
(一)卷六八頁），應認上訴人所提出之不動產買賣契約書確屬真正。依買賣契約書記載
，出賣人並非僅負移轉所有權之義務，尚有其他多項違約處罰，及稅捐、登記費等負
擔之約定，被上訴人於其上簽名，自應明瞭係負出賣人責任，而非單純負移轉責任，
顯見其已同意非僅為移轉所有權，而係為出賣人而簽名。另證人即書寫該契約書之代
書林凱旋證稱：「是李文栽（即被上訴人）、王天生（即上訴人）及李忠義三人到我
辦公室，李文栽曾表示房子已賣給李忠義，所以付款之事由李忠義全權處理，他簽完
名之後就先走，收錢的事由李忠義處理，李文栽簽名時已寫到〞不動產標示〞，買賣
雙方的資料也寫好了，李文栽簽名時王天生也寫名字了」等語（一審卷三三頁），被
上訴人既於契約書不動產標示欄填載完成（不動產標示位於契約書之最後）後簽名，
買賣之標的業已合意。又三人既同時在代書辦公室，且被上訴人於契約上記載「本件
土地及房屋所付之款由李忠義收可李文栽親筆」，被上訴人應係知悉上訴人與李忠義
間之買賣價金，且知尚有未付清之情形，故上訴人簽名時雖契約書尚未載明價金，然
被上訴人既已知悉價金，而仍於系爭買賣契約簽名，自與上訴人成立買賣契約無訛，
被上訴人抗辯並無成立買賣契約，並無足採。本件買賣契約書第七條固載明：「本買
賣不動產權，乙方（即出賣人）保證產權清楚，如有他人主張權利或設定他項權利，
應由乙方負責於尾款付清以前速予理清，若甲方（即買受人）因此而受有損害時，乙
方應負完全賠償責任。」，惟被上訴人抗辯其與李忠義均無與上訴人有此合意，此因
買賣契約為制式格式，未及刪除等語。查系爭土地上設定有三順位之抵押權（非最高
限額抵押權），擔保之債權額分別為五萬元、二十二萬元、二百四十萬元，合計為二
百六十七萬元，有土地登記簿謄本附卷可按（原審更(二)字卷三六至四二頁），且為上
訴人所不爭執。上訴人雖稱系爭土地設定有三個抵押權，李忠義告知債權額僅餘六十
餘萬元（同卷二七頁）云云，惟無法舉證證明抵押債權額僅六十餘萬元，且與書證記
載不合，自難採信。上訴人既知悉系爭土地有二百六十七萬元之抵押權，則出賣人於
此情況下出售土地時，有二種計算買賣價金之方式：其一為將抵押權所擔保之債權數
額計入買賣價金中，由出賣人負擔塗銷抵押權之責任﹔其二為將抵押權所擔保之債權
數額預先扣除後為買賣價金之約定，出賣人不負擔抵押權塗銷之責任。本件買賣價金
僅二百萬元，若被上訴人尚需負責塗銷債權額二百六十七萬元之抵押權，則其除以收
入之價金支付外，需另行支付六十七萬元，顯與常情不合，應認買賣契約書第七條，
被上訴人或李忠義與上訴人間均無合意應由被上訴人塗銷抵押權，而僅係制式格式未
及刪除而已，被上訴人之抗辯應屬可採。上訴人主張被上訴人應負責塗銷抵押權云云
，自無足採。上訴人請求被上訴人賠償一百萬元及其法定遲延利息，為無理由，不應
准許。爰維持第一審所為上訴人敗訴之判決，駁回其上訴，經核於法並無違背。上訴
論旨，就原審取捨證據、認定事實及解釋契約之職權行使，暨其餘贅述之理由，指摘
原判決不當，求予廢棄，非有理由。
據上論結，本件上訴為無理由。依民事訴訟法第四百八十一條、第四百四十九條第一
項、第七十八條，判決如主文。
中      華      民      國    八十七    年      十      月      九      日
                              最高法院民事第二庭
                                  審判長法官  曾  桂  香
                                        法官  徐  璧  湖
                                        法官  劉  福  聲
                                        法官  黃  秀  得
                                        法官  蘇  達  志
      右正本證明與原本無異
                                              書  記  官
中      華      民      國    八十七    年      十      月    二十二    日
